臺灣臺南地方法院民事裁定
110年度家聲字第57號
聲  請  人  唐玉芬  
相  對  人  甯芷玲  
            𡩋柏文  
上列當事人間聲請給付扶養費事件，本院裁定如下：
    主    文
聲請駁回。
聲請程序費用由聲請人負擔。
    理    由
一、聲請意旨略以：聲請人於民國68年與前夫甯健期結婚，並生
    下兒子即相對人𡩋柏文，不久即與甯健期離婚，但雙方仍同
    居，並於75年2月4日生下女兒即相對人甯芷玲，之後聲請人
    即搬離與前夫同居處所獨立生活。在相對人二人成長過程中
    ，聲請人無收入亦多次因吸毒入監服刑，導致未能善盡人母
    扶養與照顧之義務。惟聲請人自97年間罹患類風溼性關節炎
    後，骨骼嚴重變形，無力參與勞動生產，長年處於貧病交加
    之窘境，生活無法自力維持，不得已向相對人二人請求扶養
    。查聲請人目前每月生活支出(含醫療、租屋、飲食、交通
    等)約新臺幣(下同)2萬元，聲請人主張依據臺南市106年度
    平均每人月消費支出金額19,142元，由相對人二人平均分擔
    ，爰請求相對人二人應自109年12月1日起至聲請人死亡止，
    按月於每月5日前各給付聲請人9,571元之扶養費，如有遲誤
    一期未履行，其後12期之期間視為亦已到期。
二、相對人二人則答辯略以：聲請人沒有養育過相對人二人，相
    對人二人不願意扶養聲請人，故請求依法免除扶養義務。
三、按直系血親相互間，互負扶養義務；負扶養義務者有數人時
    ，直系血親卑親屬為第一順序履行義務之人，同係直系尊親
    屬或直系卑親屬者，以親等近者為先；受扶養權利者，以不
    能維持生活而無謀生能力者為限；前項無謀生能力之限制，
    於直系血親尊親屬不適用之。民法第1114條第1款、第1115
    條第1項及第2項、第1117條分別定有明文。又民法第1117條
    第1項規定，受扶養權利者，以不能維持生活而無謀生能力
    者為限，而同條第2項僅規定，前項無謀生能力之限制，於
    直系血親尊親屬不適用之，並非規定前項之限制，於直系血
    親尊親屬不適用之。是直系血親尊親屬，如能以自己財產維
    持生活者，自無受扶養之權利；易言之，直系血親尊親屬受
    扶養之權利，仍應受不能維持生活之限制(最高法院62年度
    第2次民庭庭推總會議決議參照)。另按受扶養權利者有對負
    扶養義務者、其配偶或直系血親故意為虐待、重大侮辱或其
    他身體、精神上之不法侵害行為，或對負扶養義務者無正當
    理由未盡扶養義務等情形之一，由負扶養義務者負擔扶養義
    務顯失公平，負扶養義務者得請求法院減輕其扶養義務；其
    情節重大者，法院得免除其扶養義務，民法第1118條之1第1
    項、第2項分別亦有明定。
四、經查：
(一)本件聲請人主張其為相對人二人之母親，因罹患類風溼性關
    節炎致無工作能力，生活無法自力維持等事實，此有聲請人
    所提戶籍謄本、全民健康保險重大傷病資料補發通知書等件
    為憑，且有本院依職權所調取聲請人之稅務電子閘門財產所
    得調件明細表在卷可稽，堪認聲請人主張其已達不能維持生
    活之情形乙節為真實。依上揭條文規定，相對人二人均對聲
    請人負有扶養義務甚明。
(二)惟相對人二人主張聲請人於相對人二人成年前未盡扶養義務
    乙情，此據證人即聲請人之前配偶甯健期到庭證稱：伊約21
    歲時與聲請人離婚，離婚之後相對人𡩋柏文由伊母親照顧，
    相對人甯芷玲是在離婚後出生，因聲請人沒有能力扶養，伊
    接回來辦理認領；聲請人沒有扶養過相對人二人，當時伊與
    聲請人都愛玩，相對人二人是由伊母親用伊父親的終生俸扶
    養等語明確；聲請人就上揭證述內容亦表示無意見(見本院1
    10年8月23日訊問筆錄第3頁)，堪信聲請人確有於相對人二
    人成年前未盡扶養義務之情事。
(三)綜上，聲請人為相對人二人之母親，於相對人二人成年以前
    ，依法負有扶養義務，惟聲請人卻無正當理由自相對人二人
    年幼時起即未盡扶養義務，堪認情節重大，本院審酌如令相
    對人二人負擔對聲請人之扶養義務顯失公平，爰依民法第11
    18條之1第1項第2款及第2項之規定，免除相對人二人對聲請
    人之扶養義務。從而，聲請人請求相對人二人給付扶養費，
    即為無理由，應予駁回。
五、依家事事件法第97條，非訟事件法第21條第2項，民事訴訟
    法第95條、第78條，裁定如主文。　　
中　　華　　民　　國　　110 　年　　8 　　月　　24　　日
                 家事法庭     法  官　陳鈺雯
以上正本係照原本作成。
如對本裁定抗告，須於裁定送達後10日內向本院提出抗告狀，並
應繳納抗告費新臺幣1,000元。
中　　華　　民　　國　　110 　年　　8 　　月　　 24 　日
                              書記官　李鎧安